臺灣高等法院臺中分院刑事判決　　　　96年度上易字第1930號
上　訴　人
即　被　告　丁○○
上列上訴人因詐欺等案件，不服臺灣彰化地方法院96年度訴緝字
第40號中華民國96年9月28日第一審判決（起訴案號：臺灣彰化
地方法院檢察署95年度偵字第735、1813號），提起上訴，本院
判決如下：
    主  文
上訴駁回。
    事  實
一、丁○○明知個人之帳戶關係本身之信用具有一身專屬之性質
    ，在現今金融機構開立帳戶使用並無特殊之條件與困難，而
    一般人均係使用自己本人之帳戶，如涉及使用他人之帳戶常
    與財產犯罪密切相關，且取得他人存摺帳戶及提款卡之目的
    在於收取贓款及掩飾犯行使之不易遭人追查，詎其僅因一時
    缺錢花用，適於民國九十四年十二月二十日因見報紙夾報上
    所刊登之「郵局存簿換現金」廣告，得知可藉由出租自己具
    名申請設立之郵局金融帳戶，得款花用。丁○○在能預見承
    租收受帳戶之目的係欲隱匿真實身分，以供犯罪集團進行詐
    欺犯罪所用下，竟仍基於幫助他人詐欺取財之不確定故意，
    而其發生並不違背其本意之認識下，不顧他人所可能遭受之
    危害，容任他人藉以遂行犯罪，先由丁○○以廣告上刊登之
    電話號碼0000000000號聯絡簡仁祥（業經本院審
    結）等人後，丁○○即同意以每本存簿新臺幣（下同）四千
    元之代價出租一個月，隨即於九十四年十二月二十日下午三
    時後之某時許，將自己所申設之中華郵政股份有限公司秀水
    郵局存簿、帳號00000000000000號存簿、金
    融卡（含密碼）及開戶印章等物，在彰化縣秀水高工前由丁○○本人親自將上開郵局帳戶等物件交付與某不詳姓名年籍
    之成年男子，再由該成年男子將所租得之丁○○前開秀水郵
    局金融存簿等物件交予簡仁祥後，再轉賣與另一某不詳姓名
    、年籍、住居所之成年男子及其所屬之詐騙集團。之後，詐
    欺集團成員等人即以丁○○所交付之上揭郵局帳戶為犯罪工
    具。嗣於九十五年一月十三日某時許，某姓名、年籍及住居
    所均不詳之成年人即撥打電話予甲○○，並向甲○○詐稱：
    其有積欠中國信託銀行九萬多元尚未償還，有臺灣臺北地方
    法院強制執行名義，並要求將三十萬元先由甲○○彰化銀行
    帳戶內匯至其土地銀行帳戶內，繼而要求甲○○前往銀行辦
    理約定語音轉帳等語，甲○○不疑有他，致使陷於該姓名、
    年籍、住居所均不詳之成年人所言應為真實之錯誤，果依指
    示迅即前往銀行辦理約定語音轉帳，迨於九十五年一月十三
    日下午二時二十分，甲○○在該姓名、年籍、住居所均不詳
    之成年人指示操作下，即由甲○○土地銀行之帳戶內匯出三
    十五萬零六百三十六元至丁○○上開秀水郵局帳戶內。嗣甲○○發現有異，並於當日報警處理。
二、案經彰化縣警察局和美分局報請臺灣彰化地方法院檢察署檢
    察官偵查起訴。
    理  由
壹：有關於證據能力部分：
    本案全部卷證所涵括之供述證據（含書面），公訴人及被告
    丁○○於原審審理時均當庭表示同意作為證據及均具證據能
    力（見原審九十六年九月二十日審判筆錄），且經本院審酌
    各該言詞陳述及書面陳述作成時之情況，認後述所引用全部
    證據之證據能力均無疑義，合先敘明。
貳：有關於認定犯罪事實部分：
一、訊據被告丁○○矢口否認有何幫助詐欺犯行，辯稱：伊係被
    丙○○騙取存簿等物，當時丙○○騙說存簿要用在股票上，
    伊不知道會被轉賣給詐騙集團使用云云。惟查：
(一)、上開犯罪事實業據被告丁○○於96年9月12日原審準備程序
    自白：「我帳戶賣了四千元，我承認犯罪。」（見原審卷第
    22頁背面）復於96年9月20日原審審判程序自白稱：「（對
    於檢察官起訴犯罪事實是否認罪之答辯？）都實在，我承認
    犯罪」等語（見原審卷第32頁背面）。而且，且被告丁○○
    上開所申請開戶之秀水郵局帳戶，經由同案被告簡仁祥等人
    轉售後果遭人用以實施詐欺取財之事實，並經證人即同案被
    告簡仁祥於原審審理時到庭結證屬實。復據被害人甲○○於
    警詢中就遭詐騙之過程及匯款經過指述綦詳。此外，復有被
    告丁○○之秀水郵局之郵政存簿儲金立帳申請書影本一紙、
    被告丁○○秀水郵局帳戶之客戶歷史交易清單一份等附卷可
    稽。足認被告丁○○於原審之自白核與事實相符，足堪採信
    。
(二)、又金融機構之帳戶為個人理財之工具，為便利大眾使用此一
    理財工具，以資活絡資金供需，對於申請開設金融帳戶並無
    設有任何特殊之限制，一般民眾皆能自由申請開戶，並得同
    時在不同金融機構申請多數存款帳戶使用，乃眾所周知之事
    實，依一般人之社會生活經驗，倘係經由合法管道之收入或
    支出，其於金融機構帳戶之存放及提領，本可自行向金融行
    庫開立帳戶後使用，殊無大費周章使用他人帳戶之必要，況
    且近來類如刮刮樂、退稅、中獎、代工及盜刷信用卡轉帳等
    詐騙案件層出不窮，詐騙集團多利用他人之人頭帳戶做為匯
    款出入帳戶，不僅廣為媒體所披載，亦經政府各機關一再宣
    導提醒注意，尤以現今各地金融機構所設自動提款機莫不設
    定轉帳之警示畫面，或在各金融機構內張貼警示標語，促請
    使用大眾注意，衡諸目前社會以有線、無線電視、報紙甚至
    網路等管道流通資訊之普及程度，以及使用自動提款機從事
    提款、轉帳交易之頻繁，苟見有陌生人不思以自己名義申請
    開立帳戶，反而向不特定人蒐集或收購他人之金融機構帳戶
    使用，帳戶所有人焉能安心將其帳戶交付蒐集、收購帳戶之
    人，而絲毫未加懷疑其收購或取得帳戶之目的即在於詐取他
    人財物？由此顯見被告丁○○對於向其承租人頭帳戶後即持
    用以詐騙之該姓名、年籍及住居所均不詳之成年人或其所屬
    之詐欺集團成員係將該帳戶用以實施詐欺犯行，當可預見，
    且被告丁○○對於該姓名、年籍及住居所均不詳之成年人或
    其所屬之詐欺集團成員利用其所申請開立之郵局帳戶向他人
    詐取財物，並無違背其本意，是被告丁○○主觀上應具有幫
    助他人詐取財物之不確定故意甚明。
(三)、至於，被告丁○○上訴後，復以前詞置辯，然經本院傳訊同
    案被告丙○○到庭（遠距訊問)與被告丁○○對質，證人丙○○具結陳述：否認伊有與被告丁○○接觸，並否認有用何
    言詞騙取存簿等語（見本院卷第30頁背面、31頁），而被告
    丁○○亦未能明確指認丙○○，即當初向其拿取存簿等物之
    人，是以，丁○○此部分抗辯難認屬實。
(四)、綜上，被告丁○○在本院所辯，核屬推諉之詞，不足採信。
    本件事證明確，被告丁○○幫助犯行洵堪認定，自應依法論
    科。
二、查我國刑法於九十四年二月二日修正公布，九十五年七月一
    日施行（下稱新法；修正前刑法下稱舊法）後，依最高法院
    九十五年度第八次刑事庭會議決議之決議內容，有關新舊法
    之適用原則摘要如下（詳細比較如附表所示）：
(一)、新法第二條第一項之規定，係規範行為後法律變更所生新舊
    法律比較適用之準據法，於新法施行後，應適用新法第二條
    第一項之規定，為「從舊從輕」之比較。
(二)、基於罪刑法定原則及法律不溯及既往原則，行為之處罰，以
    行為時之法律有明文規定者為限，必行為時與行為後之法律
    均有處罰之規定，始有新法第二條第一項之適用。
(三)、比較時應就罪刑有關之共犯、未遂犯、想像競合犯、牽連犯
    、連續犯、結合犯，以及累犯加重、自首減輕暨其他法定加
    減原因（如身分加減）與加減例等一切情形，綜其全部罪刑
    之結果而為比較。
(四)、從刑附屬於主刑，除法律有特別規定者外，依主刑所適用之
    法律。
(五)、新法第三十三條第五款規定罰金刑為新臺幣一千元以上，以
    百元計算之，新法施行後，應依新法第二條第一項之規定，
    適用最有利於行為人之法律。
(六)、易科罰金之折算標準，新法施行後，應依新法第二條第一項
    之規定，適用最有利於行為人之法律，即應適用行為時即修
    正前刑法第四十一條第一項前段規定，諭知被告易科罰金之
    折算標準（行為後法律有變更，比較裁判前之法律孰為有利
    於行為人時，應就罪刑有關之一切情形，比較其全部之結果
    ，而為整個之適用，不能割裂而分別適用有利益之條文。但
    此之所謂「不能割裂適用」，係指與罪刑有關之本刑而言，
    不包括易刑處分，事關刑罰執行之易刑處分仍應「分別適用
    」最有利於行為人之法律，最高法院96年度台非字第441號
    判決意旨參照）。
三、查本件撥打電話給被害人甲○○之姓名、年籍及住居所均不
    詳之成年人及其所屬之詐欺集團成員等人，共同基於為自己
    不法所有之犯意，以積欠銀行款項將受法院強制執行，而要
    求匯款及設定語音轉帳之方式為詐術，使被害人甲○○陷於
    錯誤，而將本人之財物交付，且均以之為業，並賴以維生，
    則該姓名、年籍及住居所均不詳之成年人及其所屬之詐欺集
    團成員等人所為，自均係犯修正刪除前刑法第三百四十條之
    常業詐欺罪。惟查被告丁○○將其所開立之上開秀水郵局帳
    戶出租予同案被告簡仁祥、王渝昇等人，再由同案被告簡仁
    祥等人轉賣予該姓名、年籍及住居所均不詳之成年人及其所
    屬之詐欺集團成員等人時，衡諸目前社會常態及一般人之經
    驗法則，被告丁○○當僅可認知收購之人係用以供詐欺取財
    之財產犯罪，但尚難認定被告丁○○就該收購帳戶之人會將
    帳戶用於常業詐欺取財之行為上係有所認識及預見，依「所
    知輕於所犯，從其所知」之法理，被告丁○○仍應僅論以一
    單純詐欺取財之幫助犯。是以被告丁○○將其所有上開秀水
    郵局帳戶出租給同案被告簡仁祥及王渝昇等人，再由同案被
    告簡仁祥等人持之將其轉賣予姓名、年籍及住居所均不詳之
    成年人及其所屬之詐欺集團成員以供向他人詐騙財物，被告
    丁○○顯係基於幫助他人詐欺取財之犯意，且所為提供自己
    所開立帳戶予他人之行為復屬刑法詐欺取財罪構成要件以外
    之行為，被告丁○○既係以幫助他人犯罪之意思而參與犯罪
    構成要件以外之行為，自係屬幫助犯。故核被告丁○○所為
    ，係犯修正前刑法第三十條第一項、第三百三十九條第一項
    之幫助詐欺取財罪。又本件被告丁○○行為後，刑法關於幫
    助犯、罰金刑及易科罰金等規定均有修正，依前揭最高法院
    九十五年度第八次刑事庭會議決議內容，應綜其全部罪刑之
    結果而為比較後，始得判斷應適用新法或舊法，經本院為如
    附表所示之比較後，認被告丁○○所為依刑法第二條第一項
    前段，就以下幫助犯、罰金刑及易科罰金等適用，應依舊法
    。另被告丁○○所犯係修正前刑法第三十條第一項、第三百
    三十九條第一項之幫助詐欺取財罪，已如前述，依修正前刑
    法第三十條第二項之規定減輕其刑。
四、原審認被告丁○○罪證明確，適用刑法第二條第一項前段、
    （修正前）第三十條第一項、第二項、第三百三十九條第一
    項、（修正前）第四十一條第一項前段，罰金罰鍰提高標準
    條例第一條前段、（修正前）第二條前段規定，並審酌「被
    告丁○○平日之素行尚屬良好，任意提供自己所開立之帳戶
    予不法份子使用，且其提供帳戶之行為非惟幫助詐騙者遂行
    詐財目的，同時使詐欺者得以隱匿其真實身分，減少遭查獲
    之風險，愈使其肆無忌憚，加深犯罪之猖獗，致使社會經濟
    遭受重大危害及被告丁○○犯罪後坦承犯行態度尚屬良好，
    惟未與被害人和解賠償損害等一切情狀，量處如主文所示之
    刑，並諭知易科罰金之折算標準。及說明被告丁○○係於九
    十六年六月四日經原審法院發布通緝，迨於九十六年九月十
    一日下午九時四十分許，經警在彰化縣彰化市○○路○段五
    五一號『熱滾滾電子遊藝場』內緝獲，是以被告丁○○既係
    於中華民國九十六年罪犯減刑條例施行前遭原審發布通緝，
    且未於九十六年十二月三十一日以前自動歸案接受審判，依
    中華民國九十六年罪犯減刑條例第五條之規定，被告自不得
    依該條例減刑。」其認事用法核無違誤，量刑亦堪稱妥適。
    被告丁○○上訴意旨，否認犯罪，為無理由，應予駁回。
五、按所謂幫助犯係指就他人之犯罪加以助力，使其易於實施之
    積極的或消極的行為而言。其犯罪態樣與實施犯罪之正犯有
    異，其所處罰者，乃其提供助力之行為本身，而非正犯實施
    犯罪之行為。因此幫助犯不適用責任共同之原則，對正犯所
    有供犯罪所用或因犯罪所得之物，勿庸併為沒收之宣告（最
    高法院八十八年度臺上字第六二三四號刑事判決意旨參照）
    。且幫助犯間亦無適用共同正犯之餘地（最高法院八十二年
    度臺上字第六０八四號刑事判決意旨參照），故亦無刑法學
    理上「共犯連帶沒收」理論之適用，故就被告丁○○所為幫
    助詐欺取財部分，爰無從為沒收之諭知，併此敘明。
六、公訴意旨另以：被告丁○○因缺錢使用，且能預見其將郵局
    帳戶交付供他人使用，可能幫助犯罪集團作為掩飾或隱匿因
    重大犯罪所得之財物，竟仍不違背渠等之本意，並基於幫助
    洗錢之不確定故意，於九十四年十二月二十日下午三時許，
    以廣告刊登之電話號碼聯絡簡仁祥等人後，將其上開所申請
    開立之秀水郵局帳戶存摺、提款卡、密碼及開戶印章等物，
    出租予丙○○等人，再由丙○○等人將所承租之被告丁○○
    之金融存簿等物件交予簡仁祥後，再轉賣予詐騙集團使用，
    因認被告丁○○此部分另涉犯有刑法第三十條第一項、洗錢
    防制法第二條第二款、修正前第九條第二項之幫助洗錢罪嫌
    。經查：
(一)、按「檢察官對於被告全部犯罪事實以裁判上一罪起訴，第一
    審法院就成立犯罪部分，為有罪之判決，就不成立犯罪部分
    ，基於審判不可分原則，僅於判決理由中說明，而不另為無
    罪之諭知，即使檢察官並未聲明不服，僅被告為其利益上訴
    ，但依刑事訴訟法第三百四十八條第二項規定，對於判決之
    一部上訴者，其有關係之部分，視為亦已上訴，第二審法院
    仍應就全部起訴事實調查裁判。」最高法院88年度台上字第
    4693號判決意旨參照。準此，本件被告丁○○雖僅就原審判
    決詐欺罪有罪部分上訴，就上開幫助違反洗錢防制法罪經原
    審為不另為無罪諭知部分，未聲明上訴，但因檢察官起訴認
    被告丁○○違反洗錢防制法犯罪部分與上開幫助詐欺罪部分
    ，有想像競合之裁判上一罪關係，揆諸上開最高法院判決意
    旨，原審判決關於被告丁○○幫助違反洗錢防制法犯罪部分
    ，視為亦已上訴，先此敘明。
(二)、又查：
(1)、洗錢防制法之制定，旨在防止特定重大犯罪不法所得之資金
    或財產，藉由洗錢行為，諸如經由各種金融機關或其他交易
    管道，轉換成為合法來源之資金或財產，切斷資金與當初犯
    罪行為之關連性，隱匿犯罪行為或該資金不法來源之本質，
    使偵查機關無法藉由資金之流向追查犯罪行為人，其所保護
    之法益為國家對特定重大犯罪之追訴及處罰；又洗錢行為係
    指行為人為掩飾或隱匿自己重大犯罪所得財物或財產上之利
    益（洗錢防制法第二條第一款），或行為人掩飾、收受、搬
    運、寄藏、故買或牙保他人因重大犯罪所得財物或財產上之
    利益（同法第二條第二款），除利用不知情之合法管道（如
    金融機關）為之外，其他使所得財物或利益之來源合法化，
    或改變該財物或利益之本質，以避免追訴處罰之掩飾、藏匿
    犯特定重大犯罪所得財產或利益之行為均屬之，若非先有犯
    罪所得或利益，再加以掩飾或隱匿，而係取得犯罪所得或利
    益之犯罪手段，或未合法化犯罪所得或利益之來源，而能一
    目了然來源之不法性，即非洗錢防制法所規範之對象。
(2)、本件係某不詳之詐騙集團成員利用被告丁○○所提供之上開
    秀水郵局帳戶使詐欺所得之款項直接匯入被告丁○○所開立
    之帳戶內，該某不詳之詐騙集團成員所為詐騙行為並使被害
    人甲○○之金錢遭匯入被告丁○○所申請開立之郵局帳戶內
    之行為，本為該詐騙集團實施詐欺行為之犯罪手段，並非於
    詐欺取得財物後，另為掩飾、隱匿其詐欺所得之行為，亦非
    被告丁○○於該詐騙集團成員實施詐欺犯罪取得財物後，另
    由被告丁○○逕行為之掩飾、隱匿行為，此由被害人甲○○
    係先於接獲該詐欺集團之成員指示後，直接依指示操作使帳
    戶內之金錢遭匯入被告丁○○所提供之上開郵局帳戶內，即
    可得知。況偵查機關得藉由被害人將款項匯入被告丁○○所
    提供之秀水郵局帳戶之事實，即可一目了然資金來源之不法
    性，並得以追查資金之流向，資金與當初犯罪行為之關連性
    並未被切斷，與「掩飾」、「隱匿」之性質亦有不符，核與
    洗錢防制法第二條所定之洗錢構成行為態樣，已屬有別。
(3)、按洗錢防制法第二條規定：「本法所稱洗錢，係指下列行為
    ：掩飾或隱匿因自己重大犯罪所得財物或財產上利益者。
    掩飾、收受、搬運、寄藏、故買或牙保他人因重大犯罪所
    得財物或財產上利益者。」同法第三條則明定「重大犯罪」
    之罪名，由上可知，洗錢行為所稱之「重大犯罪」，係採列
    舉式之規定，於列舉規定外，其餘犯罪則不包括在內。本件
    被告丁○○所提供其申請之郵局帳戶予某不詳之詐騙集團成
    員作為詐騙他人財物之用，應僅能成立普通詐欺罪之幫助犯
    ，尚非屬修正刪除前刑法第三百四十條之常業詐欺罪之幫助
    犯，已如前述，自亦難認被告丁○○之行為可以成立洗錢防
    制法所定洗錢犯罪之幫助犯。
(三)、此外，復查無其他積極、直接、明確之事證足資證明被告丁○○之行為確係成立公訴意旨所指訴之幫助洗錢犯行，原應
    就被告丁○○此部分為無罪之判決，惟公訴人既認被告丁○○此部分與前揭論罪科刑之幫助詐欺取財罪部分，具有想像
    競合犯之裁判上一罪關係，且因被告丁○○就原審判決關於
    幫助詐欺罪部分上訴，致幫助違反洗錢防制法罪部分一併發
    生移審效力，因此，本院就被告丁○○被訴涉犯幫助洗錢罪
    嫌部分，不另為無罪之諭知。
據上論結，應依刑事訴訟法第三百六十八條，判決如主文。
本案經檢察官乙○○到庭執行職務。
中　　華　　民　　國　　96　　年　　12　　月　　13　　日
            刑事第八庭  審判長法　官　羅　得　村
                              法　官　張　靜　琪
                              法　官　陳　宏　卿
上列正本證明與原本無異。
不得上訴。
                              書記官　柯　孟　伶
中　　華　　民　　國　　96　　年　　12　　月　　13　　日
附錄論罪科刑法條全文：
刑法第三百三十九條第一項：
意圖為自己或第三人不法之所有，以詐術使人將本人或第三人之
物交付者，處五年以下有期徒刑、拘役或科或併科一千元以下罰
金。
附　表　：
┌──┬─────┬─────────────────────────┐
│編號│修正事項  │  以各別修正事項討論新、舊法之比較適用            │
├──┼─────┼─────────────────────────┤
│ 一 │幫助犯部分│刑法幫助犯之規定，雖為使幫助犯之文義，更符合學界通│
│    │          │說之「限制從屬形式」，且舊法「從犯」一詞，常有不同│
│    │          │解讀，故將舊法之「幫助他人犯罪者，為從犯」之文義，│
│    │          │改為「幫助他人實行犯罪行為者，為幫助犯」。然本件不│
│    │          │論依修正前之刑法第三十條第一、二項，抑或依修正後之│
│    │          │刑法第三十條第一、二項，均係幫助犯，且均得減輕其刑│
│    │          │，對被告丁○○而言並無有利或不利之情形，不生任何影│
│    │          │響，應依刑法第二條第一項前段規定，適用舊法之規定。│
├──┼─────┼─────────────────────────┤
│ 二 │易科罰金部│刑法第四十一條第一項前段關於得易科罰金之規定，修正│
│    │分        │前係以「因身體、教育、職業、家庭之關係或其他正當事│
│    │          │由，執行顯有困難」為其要件，新法則刪除此要件，修正│
│    │          │理由說明上述規定限制過嚴，欠缺彈性，與易科罰金制度│
│    │          │旨在救濟短期自由刑流弊之旨趣不符，且刪除該要件後使│
│    │          │檢察官得視具體個案審酌宜否易科罰金，更符告易科罰金│
│    │          │制度之意旨。另修正前刑法第四十一條第一項前段配合罰│
│    │          │金罰鍰提高標準條例第二條（現已刪除）之規定，係以「│
│    │          │銀元三百元即新臺幣九百元折算一日」為易科罰金之折算│
│    │          │標準，至修正後之刑法第四十一條第一項乃係以「新臺幣│
│    │          │一千元、二千元或三千元折算一日」為易科罰金之折算標│
│    │          │準。而觀諸歷年來之實務運作情形，在法院宣告易科罰金│
│    │          │折算標準之案件，檢察官執行時乃以准予易科罰金為原則│
│    │          │，不准易科罰金為例外，是以比較修法前後之規定，應認│
│    │          │修正後刑法第四十一條第一項前段提高易科罰金之折算標│
│    │          │準之適用，對於行為人而言較為不利，依刑法第二條第一│
│    │          │項前段之規定，乃應適用舊法之規定。                │
├──┼─────┼─────────────────────────┤
│ 三 │主刑罰金刑│刑法第三十三條第五款有關罰金刑部分，在新法部分係規│
│    │部分      │定為罰金：新臺幣一千元以上，以百元計算之。而舊法時│
│    │          │則係規定為罰金：一元（銀元）以上。經比較修法前後之│
│    │          │規定，應認修正前刑法第三十三條第五款之規定，對行為│
│    │          │人有利。                                          │
├──┴─────┴─────────────────────────┤
│總結：本案經綜合前開結果，再參酌以法律不得割裂適用之原則，認仍應適用│
│      舊法之規定。至於，易科罰金部分經比較後，雖仍應適用修正前之規定│
│      ，但此非一體適用之結果，併此敘明。                            │
└──────────────────────────────────┘
